臺灣高等法院臺南分院刑事判決
上　訴　人　臺灣雲林地方法院檢察署檢察官
被　　　告　乙○○
　　　　　　　　　　戶雲林縣西螺鎮安定里安定166之2號
選任辯護人　黃翎芳　律師
　　　　　　陳姝樺　律師
上列上訴人因被告傷害等案件，不服臺灣雲林地方法院95年度易
字第333號中華民國95年10月27日第一審判決（起訴案號：臺灣
雲林地方法院檢察署95年度偵字第2832號），提起上訴，本院判
決如下：
    主      文
上訴駁回。
    事      實
一、緣甲○○單身一人無處居住，乙○○乃將其位於雲林縣西螺
    鎮安定里安定166之2號住處一樓，借與甲○○居住，並提供
    該處騎樓下之空間，與甲○○共同經營早餐店，乙○○並購
    買一部機車，與甲○○2人共同騎用，2人為同財共居之朋友
    。於民國 (下同)95年4月17日下午4時至5時許之間某時，在
    上址住處一樓，因甲○○欲騎乘上開機車外出，乙○○不滿
    ，二人因而發生爭執，詎乙○○欲搶下甲○○置於褲袋內之
    機車鑰匙未果，竟基於傷害人身體之犯意，隨手持置於該處
    桌上，甲○○所有之水果刀1支，揮向甲○○之右手，致甲
    ○○因而受有右手背割傷1x1.5公分之傷害。嗣經甲○○報
    警處理，始查知上情。
二、案經甲○○訴由雲林縣警察局西螺分局報告臺灣雲林地方法
    院檢察署檢察官偵查起訴。
    理      由
壹、傷害有罪部分：
一、訊據被告乙○○固供承有於上開時、地持水果刀揮向告訴人
    甲○○，使告訴人因而右手背割傷之事實，然矢口否認涉有
    何傷害犯行，辯稱：那天是因為吵架，他要搶我機車鑰匙，
    他鑰匙放在口袋，我情急之下，就拿水果刀割他褲子，當場
    我不知道有無戳到，我不是故意的云云。其選任辯護人則為
    被告辯護稱：告訴人指訴前後不一，所述不實，且機車確是
    被告所有，當天是告訴人要強行拿走機車鑰匙騎走機車，被
    告為防衛自己財產，才順手拿起桌上水果刀揮向告訴人褲袋
    ，是屬正當防衛行為，因此請求判決被告無罪云云。
二、經查：
  (一)被告確有於上揭時、地，持水果刀傷害告訴人，使告訴人因
    而受有右手背割傷1x1.5 公分傷害之事實，業據證人即告訴
    人甲○○於本院審理中證述「他刺向我肚子，我撥開，才刺
    到手。... 。我說我去拿包子一下，他已經拿鑰匙給我，我
    放在褲袋，我說我要晚半個鐘頭回來，他不肯，我說我也有
    出錢，為何我不能用，他說那是用他的名字，他就拿刀子搶
    」等語綦詳，並有告訴人之慈愛綜合醫院診斷證明書（警卷
    第11頁）及水果刀之照片（警卷第12頁）各1 張附卷可稽，
    且有水果刀1 支扣案足資佐證，且為被告所是認，此部分事
    實應堪採信。
  (二)因此，本件所應審究者，即被告傷害告訴人之行為，是否屬
    於正當防衛？
    (1)按對於現在不法之侵害，而出於防衛自己或他人權利之行
      為，不罰，刑法第23條前段定有明文。且正當防衛之防衛
      行為須具有「必要性」，亦即其防衛之反擊行為，須出於
      必要，如為防衛自己或他人之權利，該項反擊行為顯然欠
      缺必要性，非不可排除，即不能成立正當防衛，以阻卻違
      法。原判決既已敘明縱令告訴人先出手毆打上訴人，但告
      訴人係赤手空拳，上訴人竟持開山刀利刃猛砍告訴人手腿
      三刀，使告訴人登時倒地，受傷深重，顯非出於正當防衛
      之意思（逾越必要性），不能論以正當防衛（最高法院79
      年度臺上字第38號判決參照），先予敘明。
    (2)本件系爭機車車牌號碼為J36-772號，確係被告所有一節
      ，有該機車之行車執照影本在卷可參，是系爭之機車鑰匙
      自亦屬被告所有，要無可疑。再就本件爭奪機車鑰匙之過
      程，證人即告訴人甲○○於原審審理中證述「（問：他如
      何搶你鑰匙？）雙手，拉我褲袋，我們就互搶，搶一搶，
      他放開就去旁邊抽屜拿刀子」等語，而被告於本院審理中
      供述「本來是在騎樓那裡，機車放在那裡，他搶鑰匙放在
      口袋，就進去客廳，我們吃飯在那裡，我跟他要，他一直
      不給我，我們二人拉扯，情急之下，刀子放在桌子上，我
      就拿刀子來割他褲子口袋，希望可以拿到鑰匙」等語，二
      人所述內容大致相符，足見當時被告為取回機車鑰匙，已
      先與告訴人發生拉扯，係因拉扯無效，方改持水果刀揮向
      告訴人。是告訴人於被告強烈要求交出機車鑰匙時，仍拒
      絕交出，已妨害被告對於其所有機車鑰匙權利之行使，雖
      可謂係對被告就機車鑰匙權利之現在不法侵害，然為奪回
      機車鑰匙之方式有許多，以水果刀割破褲袋，希冀鑰匙掉
      出而取回，實難想像。從而，被告以尖銳之水果刀攻擊告
      訴人，顯非單純對於現在不法之侵害為必要排除之反擊行
      為，其本即有傷害告訴人之犯意存在甚明，是其所為，尚
      難認係本於防衛其自身權利所採取之必要行為，而係因告
      訴人拒不交出機車鑰匙，心有未甘，所為傷害行為，自不
      能成立正當防衛。又防衛過當，更須以有防衛權存在為前
      提（最高法院91年度臺上字第2614號判決參照），是被告
      既不得主張正當防衛，自無防衛過當可言。
  (三)綜上所述，被告所辯顯係事後卸責之詞，與其辯護人所辯均
    不足採信，本件事證明確，被告犯行應堪認定。
三、論罪科刑之理由：
  (一)按行為後法律有變更者，適用行為時之法律。但行為後之法
    律有利於行為人者，適用最有利於行為人之法律，刑法第2
    條第1 項定有明文。查刑法業於94年1 月7 日修正，同年2
    月2 日公布，95年7 月1 日施行，是被告行為後，法律顯已
    有變更。其中修正前刑法第42條第2 項前段規定：「易服勞
    役以1 元以上3 元以下折算1 日。」又被告行為時之易服勞
    役折算標準，依據修正前罰金罰鍰提高標準條例第2 條前段
    規定，就其原定數額提高為100 倍折算1 日，則被告行為時
    之易服勞役折算標準，應以銀元300 元折算1 日，即新臺幣
    900 元折算1 日。惟95年7 月1 日修正公布施行之刑法第42
    條第3 項前段規定：「易服勞役以新臺幣1,000 元、2,000
    元或3,000 元折算1 日。」另關於刑法第277 條第1 項罰金
    刑之規定，業經95年6 月14日修正公布之刑法施行法第1 條
    之1 規定，修正提高30倍，並由銀元改為新臺幣，亦即法定
    刑為「3 年以下有期徒刑、拘役或新臺幣3 萬元以下罰金」
    ，及依修正後刑法第33條第5 款規定「罰金：新臺幣1 千元
    以上，以百元計算之」等規定觀之，修正後刑法第277 條第
    1 項之罰金刑，最低為新臺幣1 千元；而修正前刑法第277
    條第1 項之罰金刑，法定最高刑度依修正前之罰金罰鍰提高
    標準條例第1 條前段規定提高為10倍，即銀元1 萬元，及依
    修正前刑法第33條第5 款規定「罰金：銀元1 元以上」，其
    最低度刑為銀元1 元即新臺幣3 元。再按比較適用最有利於
    行為人之法律，應就罪刑有關之一切情形，比較其全部之結
    果，而為一體之適用，不應一部分適用舊法，一部分適用新
    法，是雖普通傷害罪之法定刑適用舊法，對被告較為有利，
    修正後刑法第42條第3 項易服勞役之折算標準，對被告則較
    為有利，本件仍應一體適用修正後刑法規定對被告論罪科刑
    。
  (二)核被告乙○○所為，係犯刑法第277 條第1 項之普通傷害罪
    。
四、因而原審就傷害部分適用刑法第2條第1項前段、第277條第1
    項、第42條第3項，刑法施行法第1之1條第1項、第2項前段
    之規定，並參酌被告並無前科，素行良好，與告訴人為同財
　　共居多年之朋友關係，因細故與告訴人發生爭執，竟即以水
  　果刀傷害告訴人，但念其傷害告訴人之動機單純，手段亦非
    殘暴，告訴人本身就本件事發亦難辭其咎及其所受傷害程度
    非重等一切情狀，量處罰金新台幣六千元，並依修正後刑法
    第42條第3項規定，諭知易服勞役之折算標準。又以扣案之
    水果刀一支雖係供被告傷害告訴人所用之物，然該水果刀係
    告訴人所有，而非被告所有，業據被告及告訴人供述明確，
    依法自不得宣告沒收等情。本院經核其認事用法，均無不當
　　，量刑亦稱妥適。檢察官依告訴人之請求上訴意旨，認原審
  　對傷害部分量刑過輕不當云云，為無理由，應予駁回。
貳、被訴竊盜無罪部分：
一、公訴意旨另略以：被告乙○○係告訴人甲○○之房東，意圖
    為自己不法之所有，於91年8月10日之前某日，在雲林縣西
    螺鎮安定里安定166-2號1樓告訴人之租屋處，竊取告訴人所
    有之歐力士手錶1支及印有著作權專利商標之貼紙1000張，
    得手後，留供己用，並於93年間，將其中1張印有著作權專
    利商標之貼紙黏貼於1瓶面霜上，再販賣給鄰居丘佛媚。被
    告復於94年10月15日上午12時之前某日，意圖為自己不法之
    所有，在上址，竊取告訴人至中華郵政股份有限公司西螺埔
    心郵局所開立戶名甲○○、局號0000000號、帳號0000000號
    帳戶之存摺及提款卡，得手後據為己有。因認被告另涉有刑
    法第320條第1項之普通竊盜罪嫌云云。
二、公訴意旨認被告涉有竊盜犯行，無非以告訴人甲○○之指訴
    、證人丘佛媚之證述、照片、中華民國服務標章註冊證影本
    、存摺影本、贓物認領保管單及房屋租賃契約書等為其論據
    。
三、按犯罪事實應依證據認定之，無證據不得認定犯罪事實。又
    不能證明被告犯罪者，應諭知無罪之判決，刑事訴訟法第15
    4條第2項、第301條第1項分別定有明文。次按認定不利於被
    告之事實，須依積極證據，苟積極證據不足為不利於被告事
    實之認定時，即應為有利於被告之認定。再事實之認定應憑
    證據，如未能發現相當證據，或證據不足以證明，自不能以
    推測或擬制之方法，以為裁判基礎；另認定犯罪事實所憑之
    證據，雖不以直接證據為限，間接證據亦包括在內，然無論
    直接或間接證據，其為訴訟上之證明，須於通常一般之人均
    不致於有所懷疑，而得確信其為真實之程度者，始得據之為
    有罪之認定，倘其證明尚未達到此一程度，而有合理性懷疑
    之存在時，即無從為有罪之認定（最高法院30年上字第816
    號、30年上字第1831號、40年臺上字第86號及76年臺上字第
    4986號判例參照）。又刑事訴訟法第161條已於91年2 月8日
    修正公布，其第1項規定：檢察官就被告犯罪事實，應負舉
    證責任，並指出證明之方法。因此，檢察官對於起訴之犯罪
    事實，應負提出證據及說服之實質舉證責任。倘其所提出之
    證據，不足為被告有罪之積極證明，或其指出證明之方法，
    無從說服法院以形成被告有罪之心證，基於無罪推定之原則
    ，自應為被告無罪判決之諭知（最高法院92年臺上字第128
    號判例參照）。
四、訊據被告乙○○堅決否認涉有何竊盜犯行，辯稱：我們是同
    居關係，並未偷告訴人的手錶及商標貼紙，面霜是告訴人在
    賣，伊幫忙賣，存摺及提款卡是告訴人自己交出，要查看裡
    面是否還有餘額，並非竊取等語。其選任辯護人則為被告辯
    護稱：被告與告訴人是同居關係，告訴人指訴被告竊取手錶
    、貼紙之指訴前後不一，且與證人丘佛媚證述內容不符，不
    足採信，至於存摺及提款卡是告訴人自行交給被告，並非被
    告所竊等語。經查：
  (一)告訴人先於95年5月11日警詢中指訴：竊盜時間大概在94 年
    10月時，地點在雲林縣西螺鎮安定里安定166之2號，因我住
    在樓下，而乙○○居住在2樓等語；再於95年5月21日警詢中
    指訴：與乙○○是89年就認識，不是同居關係，是房東房客
    關係，有訂租賃契約，存摺和提款卡是於94年10月15日12時
    許發現被竊走，手錶及貼紙是91年8月10日發現被竊走，我
    於94年3月中風，但我確實沒有拿存摺及提款卡給乙○○等
    語；復於原審審理時證稱：是94年初發現存摺及提款卡不見
    ，93年底發現手錶不見，是存摺、手錶、貼紙一起發現失竊
    ，我是93年底發現東西不見，從93年年底開始，存摺及提款
    卡就沒有在我手上等語；就手錶、貼紙、存摺及提款卡究係
    何時失竊，前後指訴不一，究以何次為真，已有可疑。況告
    訴人自始至終均未曾指訴手錶及商標貼紙係91年8月10日之
    前某日遭竊，是起訴意旨認被告係於91年8月10日之前某日
    ，竊取告訴人之手錶及商標貼紙，顯屬無據。
  (二)檢察官提出之房屋租賃契約書雖可證明告訴人雖曾向被告承
    租位於雲林縣西螺鎮安定里安定166之2號1樓處所，租期自9
    2年8月23日起至93年8月22日止，租金每月新臺幣3,000元，
    然被告與告訴人確為同財共居之朋友關係，而非僅單純房東
    房客關係，除有告訴人親自出具之協議證明書1紙附卷可參
    外，並可由證人即告訴人甲○○於原審審理時證述伊與被告
    共用機車、電話，與被告共同經營早餐店，早餐店及被告個
    人之帳務由被告管理，告訴人煮午、晚飯與被告共同食用，
    告訴人生病住院期間，被告代墊醫藥費用等生活細節得知，
    足見被告與告訴人二人在生活上互相依賴、互相扶持之程度
    ，實已遠超越單純房東與房客之關係，而告訴人就此一明顯
    存在之客觀事實，竟自始至終均極力否認，其指訴確有可議
    。
  (三)告訴人指訴被告竊取之商標貼紙確為告訴人享有商標專用權
    之商標，固有中華民國服務標章註冊證影本1紙及照片1張附
    卷可稽，然證人丘佛媚所購得其上貼有該商標貼紙之面霜，
    確非被告獨自販售，而係告訴人與被告共同販售之情，業據
    證人丘佛媚於原審審理時證述綦詳，而告訴人於檢察官詰問
    證人丘佛媚「（問：我是問你錢交給誰？）答：我有時交給
    甲○○，然後甲○○交給乙○○，有時候直接拿給乙○○」
    時，插話稱「你那有拿錢給我」；另於證人丘佛媚證述「有
    時候甲○○會叫乙○○說有人要來買粉，快出來」時，告訴
    人亦插話稱「這個有」等語，亦可證面霜上貼有商標貼紙之
    情，告訴人亦有所知悉，尚難認係被告竊取後自行貼上。
  (四)被告取走告訴人之存摺及提款卡後，確未交還告訴人，而係
    經警方要求後方交出由告訴人領回之情，固有贓物認領保管
    單附卷可憑，然被告辯稱上開告訴人之存摺及提款卡係告訴
    人於94年3月間生病時交給被告，且取走後，確未曾提領帳
    戶內款項等情，亦核與告訴人於原審審理時證述：乙○○曾
    經跟我拿存摺及提款卡去存錢，沒有印章，他要拿之前有跟
    我講，但我說我郵局沒有錢，拿這個沒有用，乙○○拿走我
    的存摺，沒有把裡面的錢領走，裡面沒有錢等語大致相符，
    並有該存摺影本之交易明細在卷可參，是被告取走告訴人存
    摺及提款卡之行為，顯無為自己不法所有之意圖，而與竊盜
    罪之構成要件不符，亦堪認定。
  (五)從而，告訴人之指訴既有可議之處，且無其他補強證據可資
    證明，而被告所辯內容，反有其他積極證據可證，自以被告
    所辯較為可採。
五、綜上所述，本件依公訴人提出之證據，尚不足以認定被告確
    有竊取告訴人手錶、商標貼紙、存摺及提款卡之行為，是原
    審以不能證明被告有竊盜之犯行，而諭知被告無罪，核無不
    合。檢察官上訴意旨指摘原判決就竊盜部分諭知被告無罪不
    當云云，為無理由，應予駁回。
據上論結，應依刑事訴訟法第368條，判決如主文。
本案經檢察官李傳來到庭執行職務。
中　　華　　民　　國　　96　　年　  1　　 月　  10　  日
                  刑事第五庭　審判長法　官  楊明章
                                    法　官  戴勝利
                                    法　官  顏基典
以上正本證明與原本無異。
不得上訴。
　　　　　　　　　　　　　　　　　　書記官  呂嘉文
中　　華　　民　　國　　96　　年　　1 　　月　　10　　日
【附錄】本判決論罪科刑法條：
附錄法條：刑法第277條（普通傷害罪）
傷害人之身體或健康者，處 3 年以下有期徒刑、拘役或 1 千元
以下罰金。
犯前項之罪因而致人於死者，處無期徒刑或 7 年以上有期徒刑；
致重傷者，處 3 年以上 10 年以下有期徒刑。
